【裁判字號】    94,訴,358
【裁判日期】    950816
【裁判案由】    詐欺
【裁判全文】
臺灣屏東地方法院刑事判決               94年度訴字第358號
公  訴  人  臺灣屏東地方法院檢察署檢察官
被      告  乙○○
            丙○○
上列被告等因詐欺等案件，經檢察官提起公訴（94年度偵字第
1456號），本院判決如下：
    主  文
乙○○共同連續行使偽造私文書，足以生損害於他人，處有期徒
刑壹年捌月。信用卡申請書上所偽造之「甲○○」署押壹枚、附
表所示偽造之「Sun 」署押合計貳拾肆枚，均沒收。
丙○○共同行使偽造私文書，足以生損害於他人，處有期徒刑拾
月，信用卡申請書上所偽造之「甲○○」署押壹枚沒收。
    事  實
一、乙○○與丙○○於民國89年間，因同時任職於聯安保險代理
    人股份有限公司（下稱聯安公司）設於屏東地區之辦事處（
    地址不詳）而熟識，乙○○擔任經理，丙○○則為其部屬，
    並負責信用卡申辦之招攬業務。詎乙○○因周轉困難，無力
    清償附表編號之信用卡卡費債務，乃接受丙○○之提議，
    而共同基於冒名申辦信用卡而行使偽造私文書之犯意聯絡，
    乙○○並基於概括犯意，於91年3 月12日，在上開聯安公司
    屏東地區辦事處，未經已離職之同事甲○○之同意，即由乙○○提供甲○○先前因辦理其他事務所留下之國民身分證影
    本、扣繳憑單等資料予丙○○，再由丙○○在「友邦國際信
    用卡股份有限公司（下稱友邦公司）信用卡申請書」之「正
    卡申請人親簽欄」內，偽簽「甲○○」署押1 枚，表示係甲○○本人申請信用卡而偽造私文書，並持以向友邦公司申請
    信用卡而加以行使，使不知情之友邦公司核卡人員陷於錯誤
    准予核發而詐得信用卡1 張（卡號：0000- 0000- 0000- 00
    00），丙○○則獲得招攬信用卡申請業務之業績獎金（金額
    不詳），足以生損害於甲○○及友邦公司對信用卡核發業務
    管理之正確性。
二、乙○○取得上開冒名申請之信用卡後，遂自行承上開行使偽
    造私文書之概括犯意、並基於意圖為自己不法所有而詐取財
    物、詐取不法利益之概括犯意，分別於附表所列時間，先後
    持該信用卡代償自己信用卡債務、代墊保費及陸續前往特約
    商店刷卡購物詐取財物、或從事加油、住宿等消費而詐取不
    法利益，且除附表編號所示代償信用卡費用部分無庸簽署
    簽帳單外，復於各該信用卡之簽帳單上，偽造甲○○之英文
    署押「Sun 」，用以表示係甲○○本人消費、購物之意，並
    將簽帳單交還特約商店不知情之店員而加以行使，使各該店
    員陷於錯誤，任令其刷卡購物、消費，足以生損害於甲○○
    ，亦使友邦公司於各家特約商店請款之際，均誤認係甲○○
    親自刷卡消費，並如數給付上開簽帳款項（關於盜刷消費之
    明細及偽造簽帳單詳情均如附表所示），嗣經曾玉琴接獲信
    用卡帳單後發覺有異始報警查獲上情。
三、案經甲○○訴由屏東縣警察局屏東分局報告臺灣屏東地方法
    院檢察署檢察官偵查起訴。
    理  由
一、訊據被告乙○○對於其本人冒用曾玉琴名義申辦信用卡，並
    持卡盜刷之事實坦承不諱；訊之被告丙○○則矢口否認有與
    乙○○共同冒用曾玉琴名義申辦信用卡之犯行，辯稱：伊從
    未提議乙○○冒名申辦甲○○之信用卡，亦未書寫該信用卡
    申請書，不知為何遭乙○○誣指為簽名之人云云。惟查：
  (一)被告乙○○所坦承冒用甲○○名義申請信用卡進而盜刷消費
    之事實，核與告訴人甲○○於偵查中指訴情節相符（見偵字
    卷第7 至8 、36頁），並有友邦公司93年2 月19日友字第93
    02190001號函所附信用卡申請書（含申請書所檢附之各類所
    得扣繳暨免扣繳憑單）、刷卡交易明細表在卷可稽（見偵字
    卷第19至21頁），又除附表編號之信用卡卡費代償，無庸
    簽署簽帳單外，其餘刷卡消費均由被告乙○○在簽帳單上偽
    造甲○○英文「Sun 」署押，有各該簽帳單附卷可參（卷證
    頁碼詳見附表），惟經本院另向其餘收單銀行函詢結果，除
    附表所示卷附之簽帳單外，其餘刷卡交易之簽帳單均已逾保
    存期限，顯已滅失乙節，亦有中國信託銀行陳報狀、香港商
    香港上海匯豐銀行94年6 月29日（94）港匯銀卡字第05244
    號函、台新國際商業銀行94年7 月4 日台新信卡字第940416
    號函（見本院卷第44、46、49頁）。
  (二)又被告乙○○持以盜刷消費之信用卡，乃經由被告丙○○提
    議乙○○冒名申辦，且係被告丙○○在友邦公司信用卡申請
    書上偽造「甲○○」署押申請後，再交由被告乙○○使用，
    被告丙○○則獲得代為申請信用卡之業績獎金（金額不詳）
    等情，業據被告乙○○於偵查中供、證稱：該信用卡之申請
    書簽名係丙○○所簽署，是丙○○向伊提議得以此方式解決
    信用卡債務，丙○○則藉以賺取業績獎金等語明確（偵緝字
    卷第29、30頁），復經本院委囑託中央警察大學就上開友邦
    公司信用卡申請書原本之「甲○○」署押（簽名）、被告丙○○於偵查、本院準備程序當庭所書寫「甲○○」、及被告
    丙○○提供平日筆記本內之字跡鑑定比對結果，認該信用卡
    申請書上之「甲○○」簽名，確與被告丙○○當庭及平日書
    寫之字跡，在書寫字體之大小慣性、比劃形成之筆勢及筆癖
    寫法，書寫流露之慣性特徵相符，有中央警察大學95年6 月
    22日校鑑科0000000000號鑑定書附卷足佐（見本院卷第148
    至165 頁）。
  (三)被告丙○○固否認參與本件冒名申請信用卡之犯行，且辯稱
    ：伊於91年間，已離開聯安公司另在他處任職，不知乙○○
    何以如此陳述云云，而證人即被告乙○○於本院審理中亦翻
    異前詞改稱：丙○○於該信用卡是伊自己簽署，之前於偵查
    期間，伊有酗酒習慣，故應答時均覺得渾渾噩噩的，可能誤
    把丙○○負責招攬保險而簽署要保單之事與本案情節混淆云
    云（見本院卷第120 至121 頁），然查，本件係因告訴人曾
    慧琴向警方報案而查獲，而告訴人因與被告丙○○並不相識
    ，故其指訴犯罪之對象，亦為被告乙○○，甚且，亦將信用
    卡申請書之簽名誤認為被告乙○○之筆跡（見偵字第5945號
    卷第8 頁），俟被告乙○○於偵查中經通緝到案後，對於持
    卡抵償信用卡卡費債務、盜刷消費等事實均供認不諱，然卻
    供出告訴人、檢警所不知之共犯丙○○，復對於丙○○所參
    與之犯罪情節多次指證歷歷業如上述，是被告乙○○既已自
    白後續持卡盜刷消費等罪刑較重之事實，要無獨就最初申辦
    信用卡部分，另行設詞牽累被告丙○○之理，故其於本院審
    理中之證述，顯係事後維護被告丙○○之詞，顯無可採，況
    被告丙○○於91年間，仍領有聯安公司之薪資乙情，亦有財
    政部臺灣省南區國稅局94年9 月6 日南區國稅字第094002
    7619號函所附丙○○91年度綜合所得稅各類所得資料清單附
    卷足參（見本院卷第111 頁），益見被告丙○○辯稱其於91
    年間已未在聯安公司任職云云，要非事實，其空言否認犯行
    ，委無可採。綜上，本件事證明確，被告2 人犯行均堪認定
    ，應依法論科。
二、論罪科刑：
  (一)按行為後法律有變更者，適用行為時之法律。但行為後之法
    律有利於行為人者，適用最有利於行為人之法律，刑法第2
    條第1 項定有明文，茲因刑法亦於94年2 月2 日經總統公布
    修正，並於95年7 月1 日施行，其中關於本件所適用之刑法
    法律均有修正，自屬行為後法律有變更，爰詳述如下：
  1.按95年6 月14日經總統公布增訂，且於同年7 月1 日施行之
    刑法施行法第1 條之1 規定：「中華民國94年1 月7 日刑法
    修正施行後，刑法分則編所定罰金之貨幣單位為新臺幣。94
    年1 月7 日刑法修正時，刑法分則編未修正之條文定有罰金
    者，自94年1 月7 日刑法修正施行後，就其所定數額提高為
    30倍。但72年6 月26日至94年1 月7 日新增或修正之條文，
    就其所定數額提高為3 倍」，故自95年7 月1 日起，刑法第
    339 條之第1 項、第2 項之詐欺取財、詐欺得利罪，關於法
    定本刑之罰金刑部分，改以新台幣為單位為「新台幣30,000
    元」，惟關於罰金刑之科刑標準，修正後刑法第33條第5 款
    係規定「罰金：新臺幣1,000 元以上，以百元計」，而修正
    前同條款係規定「罰金：1 元以上」之規定，是關於罰金最
    低本刑部分，修正後之規定較不利被告，故依上開刑法第2
    條第1 項本文規定，就刑法第339 條第1 項、第2 項之罰金
    刑部分，應適用修正前刑法第33條第5 款規定科處。
  2.又關於刑法第28條規定，此次修正僅將法文「共同實施犯罪
    」修正為「共同實行犯罪」，對被告而言，並無有利或不利
    之問題。
  3.再刑法修正後，關於第56條連續犯、第55條牽連犯之規定均
    經刪除，上開刪除雖非犯罪構成要件之變更，但顯已影響行
    為人刑罰之法律效果，自屬法律有變更。茲因被告乙○○先
    後多次行使偽造私文書、詐欺取財、詐欺得利之犯行，依修
    正前刑法第56條規定各僅論以1 罪，且上開3 罪亦得依修正
    前刑法第55條牽連犯規定從一重處斷，然依修正後法律規定
    ，均應論以數罪，經比較新、舊法結果，認係修正前之刑法
    第56、第55條規定較有利被告。
  4.故經本院綜合比較結果，認均以修正前之刑法法律規定較有
    利於被告，故本件應一體適用修正前刑法規定論處。
  (二)按信用卡之簽帳單，係持卡人向特約商店消費後，簽署持卡
    人之姓名，由特約商店向發卡銀行請款，該簽帳單由持卡人
    簽名，即表示持卡人同意依據其與發卡銀行間之約定，對其
    所購物品或接受服務，均應按簽帳單之消費金額，付款予發
    卡銀行，故持卡人於簽帳單簽名，係對所簽金額負擔付款之
    義務，性質上屬消費付款契約書，亦為私文書（最高法院90
    年度台上字第6898號判決參照），再者，信用卡不僅係消費
    工具，其本身亦具有一定財產價值，而得為詐欺取財罪之客
    體，是核被告乙○○、丙○○冒用「甲○○」名義申請信用
    卡部分，係犯刑法第216 條、第210 條行使偽造私文書罪、
    刑法第339 條第1 項之詐欺取財罪；另被告乙○○持卡盜刷
    部分，則係犯刑法第216 條、第210 條行使偽造私文書罪、
    刑法第339 條第1 項詐欺取財罪（即附表編號、、至
    、至、至消費所得為有形財物），及第339 條第
    2 項、第1 項詐取不法利益罪（即附表編號、、、
    、消費所得為無形勞務）。被告2 人所犯偽造署押犯行
    ，係偽造私文書之階段行為、其偽造私文書部分之低度行為
    ，又為行使之高度行為所吸收，均不另論罪。被告2 人就冒
    名申辦信用卡之行使偽造私文書及詐取信用卡之犯行，有犯
    意聯絡及行為分擔，均為共同正犯。被告乙○○先後多次行
    使偽造私文書、詐欺取財、詐欺得利犯行，均時間緊接，觸
    犯犯罪構成要件相同之罪，顯係出於概括犯意反覆為之，均
    為連續犯，各應依修正前刑法第56條規定論以1 罪，並加重
    其刑。再被告乙○○所犯上開3 罪間，有方法、目的之牽連
    關係，爰依修正前刑法第55條規定，從一重論以連續行使偽
    造私文書罪處斷。爰審酌被告乙○○、丙○○除各有賭博、
    酒醉駕車之公共危險前科外，尚無不良素行（有卷附臺灣屏
    東地方法院檢察署刑案資料查註紀錄表、臺灣高等法院被告
    前案紀錄表可參），被告乙○○不思循勞務獲取財物，竟冒
    用已離職之同事曾慧琴之名義申請信用卡，進而盜刷消費，
    對被害人及發卡銀行、特約商店均造成損害，犯後雖坦認犯
    行，惟盜刷之消費金額非少，且被告乙○○迄未與被害銀行
    等達成和解；被告丙○○亦貪圖小利，竟向乙○○提議冒名
    申請信用卡，欠缺守法觀念，且犯後否認犯行，態度不佳等
    一切情狀，分別量處如主文所示之刑。
  (三)本件信用卡申請書上偽造之「甲○○」署押1 枚、附表編號
    、、至所示偽造之甲○○英文姓氏「Sun 」署押合
    計24枚，均應依刑法第219 條規定，併予宣告沒收，惟其餘
    附表所示簽帳單已逾調單期限部分，其上所偽造之署押應已
    滅失，爰不另為沒收之諭知，附此敘明。
三、公訴意旨雖認被告丙○○就被告乙○○所為附表編號之信
    用卡代償消費所為詐欺得利之犯行間，有犯意聯絡及行為分
    擔，亦為共同正犯等語，惟查證人即被告乙○○於偵查中已
    證稱：丙○○向伊提議冒名申辦信用卡，然信用卡僅供伊自
    己使用，丙○○則賺取業績獎金等語明確詳如前述，故被告
    丙○○雖因知悉被告乙○○亟需款項清償附表編號所示遠
    東銀行之信用卡卡費，乃向被告乙○○提議冒名申請友邦公
    司信用卡，然此無非僅係促使被告丙○○興起犯意之動機，
    又上開遠東銀行信用卡之卡費，既為被告乙○○之個人債務
    ，且被告丙○○亦未自被告乙○○該筆盜刷消費朋分任何不
    法利益，其於客觀上既無實施犯罪之行為，主觀上亦無共同
    犯罪之意思，自難認屬該部分詐欺得利犯行之共同正犯，惟
    檢察官認此部分犯罪與前揭論罪科刑行使偽造私文書罪間，
    有修正前刑法第55條所規定牽連犯之裁判上一罪關係，爰不
    另為無罪判決之諭知，附此敘明。
據上論斷，應依刑事訴訟法第299 條第1 項前段、刑法第2 條第
1 項前段、第216 條、第210 條、第219 條、修正前刑法第28條
、第56條、第339 條第1 項、第2 項、第55條，罰金罰鍰提高標
準條例第1條前段，判決如主文。
本案經檢察官王光傑到庭執行職務。
中    華    民    國      95     年    8     月   16  日
                      刑事第四庭  審判長法  官  莊鎮遠
                                        法  官  王以齊
                                        法  官  劉敏芳
附表
┌──┬──────┬──────┬─────┬─────┬───────────┐
│編號│ 消費時間   │ 特約商店   │ 刷卡金額 │ 消費內容 │   偽造之署押         │
│    │            │            │（新台幣）│          │                      │
├──┼──────┼──────┼─────┼─────┼───────────┤
│  │91年3月20日 │遠東商業銀行│ 30,000元 │遠東商銀之│  無庸簽署簽帳單      │
│    │            │            │          │信用卡卡費│                      │
│    │            │            │          │代償      │                      │
├──┼──────┼──────┼─────┼─────┼───────────┤
│  │91年3月26日 │分齡文化事業│ 1,998元  │購買兒童學│甲○○之英文「Sun 」  │
│    │            │股份有限公司│          │習用品    │署押3 枚或2 枚（簽帳  │
│    │            │            │          │          │單已逾保存期限，顯已  │
│    │            │            │          │          │滅失）                │
├──┼──────┼──────┼─────┼─────┼───────────┤
│  │91年3月30日 │聯安保險代理│ 6,291元  │保費代償  │甲○○之英文「Sun 」  │
│    │            │人股份有限公│          │          │署押3 枚（簽帳單1 式3 │
│    │            │司          │          │          │聯，有複寫，見本院卷第│
│    │            │            │          │          │48頁）                │
├──┼──────┼──────┼─────┼─────┼───────────┤
│  │91年4月1日  │家福股份有限│ 3,292元  │購買文具  │甲○○之英文「Sun 」  │
│    │            │公司        │          │          │署押3 枚或2 枚（簽帳  │
│    │            │            │          │          │單已逾保存期限，顯已  │
│    │            │            │          │          │滅失）                │
├──┼──────┼──────┼─────┼─────┼───────────┤
│  │91年4月9日  │雷克瑟絲國際│14,300元  │購買化妝品│ 同上                 │
│    │            │股份有公司  │          │          │                      │
├──┼──────┼──────┼─────┼─────┼───────────┤
│  │91年7月6日  │明亞太股份有│   950元  │購物      │ 同上                 │
│    │            │限公司      │          │          │                      │
├──┼──────┼──────┼─────┼─────┼───────────┤
│  │91年8月15日 │明亞太股份有│ 2,000元  │購物      │ 同上                 │
│    │            │限公司      │          │          │                      │
├──┼──────┼──────┼─────┼─────┼───────────┤
│  │91年8月27日 │千越加油站  │   770元  │加油      │ 同上                 │
├──┼──────┼──────┼─────┼─────┼───────────┤
│  │91年8月28日 │統一精工股份│ 1,000元  │加油      │ 同上                 │
│    │            │有限公司    │          │          │                      │
├──┼──────┼──────┼─────┼─────┼───────────┤
│  │91年9月1日  │金玉堂文具有│ 1,583元  │購買文具  │偽造甲○○之英文「Sun │
│    │            │限公司      │          │          │」文署押2 枚（簽帳單1 │
│    │            │            │          │          │式2 聯，有複寫，見偵卷│
│    │            │            │          │          │(一)第25頁）            │
├──┼──────┼──────┼─────┼─────┼───────────┤
│  │91年9月9日  │台亞石油上億│   900元  │加油      │甲○○之英文「Sun 」  │
│    │            │站          │          │          │署押3 枚或2 枚（簽帳  │
│    │            │            │          │          │單已逾保存期限，顯已  │
│    │            │            │          │          │滅失）                │
├──┼──────┼──────┼─────┼─────┼───────────┤
│  │91年9月11日 │東京育樂有限│ 4,500元  │住宿      │同上                  │
│    │            │公司        │          │          │                      │
├──┼──────┼──────┼─────┼─────┼───────────┤
│  │91年9月16日 │弘奇建設股份│ 1,000元  │加油      │同上                  │
│    │            │有限公司    │          │          │                      │
├──┼──────┼──────┼─────┼─────┼───────────┤
│  │91年9月21日 │千越加油站  │   500元  │加油      │同上                  │
├──┼──────┼──────┼─────┼─────┼───────────┤
│  │91年9月26日 │弘奇建設股份│ 1,030元  │加油      │同上                  │
│    │            │有限公司    │          │          │                      │
├──┼──────┼──────┼─────┼─────┼───────────┤
│  │91年10月12日│大統企業社  │ 2,600元  │汽車保養  │甲○○之英文「Sun 」  │
│    │            │            │          │          │署押3 枚（簽帳單1 式3 │
│    │            │            │          │          │聯，有複寫，見偵卷(一)第│
│    │            │            │          │          │29頁）                │
├──┼──────┼──────┼─────┼─────┼───────────┤
│  │92年1月1日  │台亞石油大屏│   400元  │加油      │甲○○之英文「Sun 」  │
│    │            │東站        │          │          │署押2 枚（簽帳單1 式2 │
│    │            │            │          │          │聯，有複寫，見偵卷(一)第│
│    │            │            │          │          │28頁）                │
├──┼──────┼──────┼─────┼─────┼───────────┤
│  │92年2月24日 │中國石油瑞豐│   550元  │加油      │甲○○之英文「Sun 」  │
│    │            │站          │          │          │署押2 枚（簽帳單1 式2 │
│    │            │            │          │          │聯，有複寫，見偵卷(一)第│
│    │            │            │          │          │24頁）                │
├──┼──────┼──────┼─────┼─────┼───────────┤
│  │92年2月25日 │統賀電訊科技│  4,100元 │購買電腦用│甲○○之英文「Sun 」  │
│    │            │有限公司    │          │品        │署押3 枚（簽帳單1 式3 │
│    │            │            │          │          │聯，有複寫，見偵卷(一)第│
│    │            │            │          │          │30頁）                │
├──┼──────┼──────┼─────┼─────┼───────────┤
│  │92年4月23日 │大統企業社  │  5,500元 │購買汽車輪│甲○○之英文「Sun 」  │
│    │            │            │          │胎        │署押3 枚（簽帳單1 式3 │
│    │            │            │          │          │聯，有複寫，見偵卷(一)第│
│    │            │            │          │          │31頁）                │
├──┼──────┼──────┼─────┼─────┼───────────┤
│  │92年5月2日  │山隆通運公司│    500元 │加油      │甲○○之英文「Sun 」  │
│    │            │司潮州加油站│          │          │署押2 枚（簽帳單1 式2 │
│    │            │            │          │          │聯，有複寫，見偵卷(一)第│
│    │            │            │          │          │32頁）                │
├──┼──────┼──────┼─────┼─────┼───────────┤
│  │92年5月13日 │亞歷山大汽車│    480元 │住宿      │甲○○之英文「Sun 」  │
│    │            │旅館        │          │          │署押2 枚（簽帳單1 式2 │
│    │            │            │          │          │聯，有複寫，見偵卷(一)第│
│    │            │            │          │          │26頁）                │
├──┼──────┼──────┼─────┼─────┼───────────┤
│  │92年5月13日 │亞歷山大汽車│  1,200元 │住宿      │甲○○之英文「Sun 」  │
│    │            │旅館        │          │          │署押2 枚（簽帳單1 式2 │
│    │            │            │          │          │聯，有複寫，見偵卷(一)第│
│    │            │            │          │          │27頁）                │
└──┴──────┴──────┴─────┴─────┴───────────┘
以上正本證明與原本無異。
如不服本判決應於收受本判決送達後十日內向本院提出上訴書狀
，其未敘述上訴理由者，並得於提起上訴後十日內向本院補提理
由書狀（均須按他造當事人之人數附繕本）「切勿逕送上級法院
」
中    華    民    國    95    年    8     月    16    日
                                     書記官  許倬維
附錄論罪科刑法條：
中華民國刑法第216條
行使第210 條至第215 條之文書者，依偽造、變造文書或登載不
實事項或使登載不實事項之規定處斷。
中華民國刑法第210條
偽造、變造私文書，足以生損害於公眾或他人者，處5 年以下有
期徒刑。
中華民國刑法第339條第1項、第2項
意圖為自己或第三人不法之所有，以詐術使人將本人或第三人之
物交付者，處5 年以下有期徒刑、拘役或科或併科1 千元以下罰
金。
以前項方法得財產上不法之利益或使第三人得之者，亦同。


司法院資訊處製作；財團法人民間司法改革基金會備份。
